【裁判字號】    99,上易,84
【裁判日期】    990727
【裁判案由】    清償債務
【裁判全文】
臺灣高等法院臺南分院民事判決  99年度上易字第84號
上  訴  人  淞紘有限公司
法定代理人  甲○○
訴訟代理人  乙○○
被 上訴 人  美食家食材通路股份有限公司
法定代理人  丁○○
訴訟代理人  丙○○
上列當事人間請求清償債務事件，上訴人對於中華民國九十九年
二月二十三日台灣台南地方法院第一審判決（九十八年度訴字第
八○七號）提起上訴，本院於九十九年七月十三日言詞辯論終結
，判決如下：
      主  文
原判決關於駁回上訴人下列第二項之訴部分及訴訟費用之裁判（
確定部分除外）均廢棄。
被上訴人應給付上訴人新台幣肆拾壹萬伍仟柒佰玖拾貳元及自民
國九十八年六月五日起至清償日止，按年息百分之五計算之利息
。
其餘上訴駁回。
第一審（確定部分除外）、第二審訴訟費用由被上訴人負擔百分
之四四，餘由上訴人負擔。
    事實及理由
一、上訴人主張：伊於民國九十六年七月三十一日受讓訴外人珍
    豪企業有限公司（下稱珍豪公司）對於被上訴人九十六年六
    月及七月金額計新台幣（下同）九十四萬一千四百六十八元
    債權，由珍豪公司於同年八月九日以台北古亭郵局第二○七
    ○號之存證信函（下稱第二○七○號存證信函），依法通知
    被上訴人，被上訴人於同年八月十日收受前開信函，則系爭
    債權讓與對於被上訴人當生效力。被上訴人主張其經好樂迪
    股份有限公司（下稱好樂迪公司）通知方可為清償之更改，
    並主張其已付款予珍豪公司五十二萬五千六百七十六元，然
    被上訴人既已知悉系爭債權讓與之事實，猶為需經業主好樂
    迪公司之同意，方得為清償之更改，實為其營業機構內部之
    程序問題，期間輾轉通知延遲，難辭清償錯誤之咎；另關於
    第二○七○號存證信函用印不符部分，被上訴人本有確認正
    確再行付款之必要，然其卻因懼遭斷貨，先行匯款與珍豪公
    司，顯係被上訴人與珍豪公司匯款錯誤不當得利之問題，焉
    有歸責與伊之理。因依民法第二百九十七條第一項規定，請
    求被上訴人給付九十四萬一千四百六十八元本息。原審為敗
    訴之判決，尚有未洽等語。併上訴聲明：(一)原判決廢棄。
    (二)被上訴人應給付上訴人九十四萬一千一百四十六元，及
    自支付命令送達翌日起至清償日止，按年息百分之五計算利
    息。(三)第一、二審訴訟費用由被上訴人負擔（上訴人超過
    上開請求部分，業據原審判決其敗訴，未據上訴人聲明不服
    ，不在本審審判範圍）。
二、被上訴人則抗辯：伊於九十五年十一月三十日與珍豪公司、
    好樂迪公司訂立三方合約，珍豪公司於合約期限內供應好樂
    迪公司商品，並由好樂迪公司指定伊負責訂貨、收貨、配送
    及付款給珍豪公司，伊與珍豪公司間之貨款給付一直按照三
    方合約第五之四點所述（付款方式為月結四十八天由伊直接
    匯入珍豪公司帳戶）辦理，伊每次支付貨款均按三方合約進
    行，從沒貨款延遲給付情形，伊於九十六年八月十日突收寄
    件人為珍豪公司之第二○七○號存證信函，指稱其於同年七
    月三十一日與上訴人簽訂系爭債權讓與同意書，將其對伊之
    九十四萬一千四百六十八元貨款即系爭債權讓與上訴人等語
    。由於貨款之給付對象是非常重要之事，經核對存證信函印
    鑑與三方合約印鑑完全不符，伊懷疑是否有詐騙集團行騙財
    之實，經承辦人許龍增於收件當日與珍豪公司聯絡求證，然
    珍豪公司並未承認該存證信函為其發出，伊即確認該存證信
    函有人造假；又因伊與珍豪公司簽訂三方合約，若未依約付
    款，珍豪公司可能會採取斷貨或任何不利於伊或好樂迪公司
    之行為，造成困擾，故於同年八月二十日將應付款五十二萬
    五千六百七十六元以匯款方式支付給珍豪公司，於法有據；
    嗣好樂迪公司將其於同年八月三十一日取得傳真本債權轉移
    同意書，轉傳真給伊，該債權轉移同意書上珍豪公司用印與
    三方合約上用印相符，至此，伊始確認珍豪公司已將債權讓
    與上訴人，好樂迪公司復於同年九月十二日以集團通報通知
    伊可支付貨款四十一萬九千一百九十四元給上訴人，惟同年
    九月二十日珍豪公司再度傳真書信說明帳款直接匯至珍豪公
    司，由於付款對象再度改變，伊再度向好樂迪公司做確認，
    但珍豪公司再次於同年九月二十八日發出第一九五四號存證
    信函請求伊付款給珍豪公司，伊不想介入珍豪公司與上訴人
    間之債權問題，乃於同年十月四日發出第四六七號存證信函
    給珍豪公司、上訴人及好樂迪公司，說明為避免捲入珍豪公
    司與上訴人債務糾紛，請兩家公司於法院認定該筆款項（尾
    款四十一萬九千一百九十四元）該匯給哪一家公司，伊再執
    行匯款動作。原審駁回上訴人請求，並無不合等語。併答辯
    聲明：(一)上訴駁回。(二)第二審訴訟費用由上訴人負擔。
三、本件經原審依民事訴訟法第二百七十條之一第一項第三款規
    定，整理並協議兩造不爭執、爭執事項為（見原審卷第一九
    頁、五二頁反面）：
(一)兩造不爭執事項：
  1.被上訴人與好樂迪公司、珍豪公司於九十五年十一月三十日
    訂立三方合約，珍豪公司於合約期限內供應好樂迪公司商品
    ，並由好樂迪公司指定被上訴人負責訂貨、收貨、配送及付
    款給珍豪公司事宜。
  2.被上訴人於九十六年八月十日應支付珍豪公司之貨款為九十
    四萬四千八百七十元，按上述三方合約所約定的付款日區分
    ，於九十六年八月二十日應支付五十二萬五千六百七十六元
    ，另於九十六年九月十八日應支付四十一萬九千一百九十四
    元。
  3.被上訴人已依上述三方合約之付款方式於九十六年八月二十
    日以匯款方式支付五十二萬五千六百七十六元給珍豪公司。
  4.被上訴人因珍豪公司與上訴人之債權債務尚未釐清，目前仍
    保管原應付給珍豪公司的貨款四十一萬九千一百九十四元。
(二)兩造爭執事項：
  1.珍豪公司是否將系爭債權讓與上訴人？何時讓與？被上訴人
    是否知悉？何時發生債權讓與效力？
  2.被上訴人是否積欠上訴人貨款？貨款金額若干？
四、本院之判斷：
    上訴人主張其於九十六年七月三十一日受讓珍豪公司對於被
    上訴人九十六年六月及七月債權共計九十四萬一千四百六十
    八元，珍豪公司於同年八月九日以第二○七○號之存證信函
    ，通知被上訴人，被上訴人於同年八月十日收受前開信函，
    債權讓與對被上訴人當生效力，自得請求被上訴人給付該款
    項，惟為被上訴人所否認，並以上揭情詞置辯，是本件所應
    審究者乃上述兩造爭執事項。茲論述如下：
(一)珍豪公司是否將系爭債權讓與給上訴人？何時讓與？被上訴
    人是否知悉？何時發生債權讓與的效力？
  1.按債權之讓與，依民法第二百九十七條第一項之規定，雖須
    經讓與人或受讓人通知債務人始生效力，但不以債務人之承
    諾為必要，而讓與之通知，為通知債權讓與事實之行為，原
    得以言詞或文書為之，不需何等之方式，故讓與人與受讓人
    間成立債權讓與契約時，債權即移轉於受讓人，除法律另有
    規定外，如經讓與人或受讓人通知債務人，即生債權移轉之
    效力（最高法院第九十八年台上字第一八六號判決意旨參照
    ）。又最高法院四十二年台上字第六二六號、二十二年上字
    第一一六二號判例所稱「讓與之通知，為通知債權讓與事實
    之行為，得以言詞或文書為之，不需何等之方式」、「受讓
    人對於債務人主張受讓事實行使債權時，既足使債務人知悉
    有債權讓與之事實，即應認為兼有通知之效力」等語，旨在
    說明債權讓與之通知，其性質為觀念通知，其通知方式不拘
    ，以使債務人知悉有債權讓與之事實為已足，並無一定之形
    式，亦不須以債務人之承諾為必要，惟讓與人或受讓人須對
    債務人踐行有效之債權讓與通知，否則債務人無從知悉確有
    其事，該債權讓與即對債務人應不發生效力。
  2.被上訴人所抗辯第二○七○號之存證信函之寄件人珍豪公司
    及法定代理人之印章，並非被上訴人與珍豪公司及好樂迪公
    司所共同簽訂商品供應合約書（下稱三方合約）上所留存之
    公司及法定代理人印章，業據提出該存證信函及商品供應合
    約書供核無訛（見原審訴卷第一四、二五頁），以目前社會
    型態，詐騙事件層出不窮，被上訴人自得審查一切資料，判
    斷該存證信函之真偽，決定是否給付，其既疑慮該存證信函
    是否由珍豪公司發出，尚非無因，是被上訴人抗辯其向珍豪
    公司確認債權轉移是否實在，以避免遭詐騙集團惡意欺騙，
    但珍豪公司並無正面回應等語，核與證人即被上訴人之承辦
    人員許龍增於原審證稱：珍豪公司與被上訴人貨品買賣均是
    伊承辦，需要付錢的時候，有收到第二○七○號函，那時伊
    有打電話給珍豪公司的小姐確認，但是都沒有得到明確的答
    案；伊係與珍豪公司的張小姐接洽，因為時間已久已經伊忘
    記她的全名，珍豪公司的老闆也都聯絡不到；伊是業務，如
    果有接觸到財務的問題會請示財務的經理，會怕付錯貨款產
    生問題，有先和財務經理商量，然後有打電話給張小姐，張
    小姐說不要理他，還是要付款給珍豪公司等語相符，上訴人
    對於上開證詞表示無意見（見原審訴卷第九六頁反面），是
    被上訴人辯謂未能知悉是否有該部分債權讓與，非不可採信
    。
  3.上訴人雖於本院否認該證人證言，並主張該證人推託忘記張
    小姐全名及聯絡不到珍豪公司老闆，其證言之真偽顯有疑慮
    云云。惟查證人現不在被上訴人處任職，其於九十九年二月
    二日為上開證詞時，距九十六年八月間聯絡張小姐之事，相
    隔已二年餘，實無從強令其仍需記憶該張小姐全名之理：又
    公司內部人員無法聯絡老闆，原因甚夥，尚無從據以推認該
    證人之證言即屬不實。又上訴人受讓該債權，按常理判斷，
    其於收到第二○七○號存證信函後，亦應與被上訴人確認是
    否有收到存證信函、何時及如何付款等事宜，惟被上訴人直
    到應按三方合約支付貨款給珍豪公司之付款日即九十六年八
    月二十日止，並未接到上訴人任何通知，殊難反而要求被上
    訴人定要向上訴人求證之必要，上訴人主張被上訴人未向其
    再次進行查證，顯係該承辦人員之過失，亦屬被上訴人之與
    有過失，為無足採。
  4.復查，被上訴人抗辯珍豪公司於九十六年八月三十一日將債
    權轉移同意書傳真給好樂迪公司，好樂迪公司再將其取得之
    債權轉移同意書傳真給被上訴人，業據被上訴人提出債權轉
    移同意書傳真書影本為證（見原審訴卷第三四頁），且被上
    訴人亦自陳伊依約應請求好樂迪公司指定或確認貨款給付對
    象及可否依存證信函付款給上訴人，伊於九十六年八月三十
    一日始知悉確有債權移轉之事實等語（見原審訴卷第六一頁
    反面），而民法第二百九十七條第一項規定之本旨，無非使
    債務人知有債權讓與之事實，且為通知債權讓與事實之行為
    ，原得以言詞或文書為之，不需何等之方式，被上訴人既自
    認伊須依與好樂迪公司間之三方合約，由好樂迪公司指示伊
    付款對象，其於九十六年八月三十一日由好樂迪公司輾轉知
    悉系爭債權讓與之事實，則被上訴人遲至該日始知悉有債權
    讓與之事實，堪信實在。
(二)上訴人得否請求被上訴人清償九十四萬一千四百六十八元之
    債務？
  1.被上訴人於九十六年八月三十一日始知悉系爭債權讓與之事
    實，業如上述，而依民法第二百九十七條第一項規定，被上
    訴人於受通知時，所得對抗讓與人即珍豪公司之事由，皆得
    以之對抗受讓人即上訴人。查被上訴人抗辯其於九十六年八
    月二十日已匯款五十二萬五千六百七十六元與珍豪公司，業
    據提出珍豪公司華南商業銀行南勢角分行存摺影本為證（見
    原審訴卷第二九至三○頁），且為上訴人所不爭執，而被上
    訴人已善盡上開債權讓與是否屬實之查證義務，自難認被上
    訴人給付珍豪公司上開金額之債務履行有何故意或重大過失
    可言，此部分應免再為給付之義務，則被上訴人抗辯就上開
    金額之清償係依債之本旨所為之給付，依法已生清償之效力
    等語，應屬可採。
  2.被上訴人雖抗辯珍豪公司於九十六年九月二十日再度傳真書
    信請伊將帳款直接匯至珍豪公司，伊無法確認剩餘款項之給
    付對象云云。惟查該債權確經珍豪公司讓與上訴人，有債權
    轉移同意書在卷可按（見原審司促卷第五頁），且被上訴人
    嗣後於九十六年八月三十一日知悉確有債權讓與之事實，應
    已生債權讓與之效力，縱嗣後珍豪公司與上訴人間對於債權
    讓與之金額有爭執，亦應另循法律途徑解決，殊難謂債權讓
    與不生效力。
  3.查珍豪公司讓與上訴人之債權金額為九十四萬一千四百六十
    八元（參見上開債權轉移同意書），被上訴人已合法給付其
    中五十二萬五千六百七十六元，則就剩餘之四十一萬五千七
    百九十二元（計算式：941,468－525,676＝415,792），自
    應以上訴人為給付對象，即上訴人就其對被上訴人之系爭債
    權，僅得請求被上訴人給付剩餘之四十一萬五千七百九十二
    元，逾此部分之請求，要屬無據，不應准許。
五、綜上所述，被上訴人本於系爭債權讓與法律關係，請求被上
    訴人給付四十一萬五千七百九十二元及自支付命令送達翌日
    即九十八年六月五日（查支付命令及聲請狀繕本係於九十八
    年六月四日送達被上訴人，有送達證書可憑，見原審司促字
    卷第二四頁）起至清償日止，按年息百分之五計算之法定遲
    延利息部分，為有理由，應予准許。逾此部分之請求，非屬
    有據，無從准許。原審就上開應准許部分，為上訴人敗訴之
    判決，自有可議，上訴人上訴意旨指摘原判決此部分不當，
    求予廢棄改判，為有理由，爰由本院就此部分予以廢棄改判
    決如主文第二項所示，又就上開不應准許部分，原審為上訴
    人敗訴之判決，自無不合，上訴人上訴意旨指摘原判決此部
    分不當，求予廢棄，為無理由，應駁回其上訴。
六、本件事證已臻明確，兩造其餘主張及攻擊或防禦方法並證據
    資料，經斟酌後認均不影響本院所為上開論斷，自無逐一論
    述之必要，附此敘明。
七、據上論結，本件上訴為一部有理由，一部無理由，依民事訴
    訟法第四百五十條、第四百四十九條第一項、第七十九條，
    判決如主文。
中    華    民    國    99    年     7    月    27    日
                  民事第一庭    審判長法  官  丁振昌
                                      法  官  林永茂
                                      法  官  高明發
上為正本係照原本作成。
不得上訴。
中    華    民    國    99    年    8     月    2     日
                                      書記官  王全龍

司法院資訊處製作；財團法人民間司法改革基金會備份。
